【裁判字號】    98,上易,539
【裁判日期】    990615
【裁判案由】    侵權行為損害賠償
【裁判全文】
臺灣高等法院民事判決                 98年度上易字第539號
上  訴  人  乙○○
被上訴人    甲○○
訴訟代理人  張獻村律師
上列當事人間侵權行為損害賠償事件，上訴人對於中華民國98年
5月1日臺灣士林地方法院97年度訴字第1557號第一審判決提起上
訴，本院於99年6月2日言詞辯論終結，判決如下：
    主      文
原判決關於駁回上訴人後開第二項之訴部分，及訴訟費用（除確
定部分外）之裁判廢棄。
被上訴人應再給付上訴人新台幣貳拾萬貳仟柒佰零捌元，及自
民國九十七年十月二十四日起至清償日止，按年息百分之五計算
之利息。
其餘上訴駁回。
第一審（除確定部分外）、第二審訴訟費用，由被上訴人負擔四
分之一，餘由上訴人負擔。
    事實及理由
一、上訴人起訴主張：伊與妻董愛珍二人於民國95年11月19日晚
    間7時30分許，前往內湖德安百貨附近，行經臺北市○○區
    ○○路二段470號旁之公園時，適被上訴人亦行經該處，伊
    因抬頭觀望附近房屋，險些與被上訴人擦撞。詎被上訴人竟
    停留原地回頭瞪視伊，並大聲咆哮：「你很囂張喔，撞到人
    不會道歉啊？」，然伊二人繼續往前走，豈料被上訴人竟快
    速折返走至上訴人面前，在伊毫無防備下，朝伊右眼打來，
    又揮拳攻擊上訴人後腦勺，不斷毆打伊至警察前來才停止，
    造成伊右眼角挫傷併次發性青光眼及上眼角撕裂傷、鼻挫傷
    、腦震盪等多處傷害。為此依民法第184條第1項、第193條
    、第195條第1項規定，請求被上訴人賠償購買葉黃素膜錠所
    支出之費用新臺幣（下同）349,524元、薪資損失31,084元
    、醫療支出94,481元、計程車車資21,090元及非財產上之損
    害100萬元等語，並求為判決命：被上訴人應給付上訴人1,4
    94,616元加計法定遲延利息及陳明願供擔保聲請宣告假執行
    。原審判決准許上訴人請求薪資損失31,084元、醫療支出
    94,481元、計程車車資21,090元及非財產上之損害36萬元，
    合計506,655元，而駁回上訴人其餘之訴。上訴人就葉黃素
    膜錠349,524元部分及非財產上之損害於638,437元部分聲請
    不服，提起上訴，而聲明為：(一)原判決關於駁回上訴人後開
    第二項之訴部分，及該部分假執行之聲請之裁判廢棄。(二)被
    上訴人應再給付上訴人987,961元，及自起訴狀繕本送達翌
    日即97年10月24日起至清償日止，按年息5%計算之利息（至
    於上訴人其餘敗訴部分及被上訴人敗訴部分，未據上訴，均
    已告確定，是本院所須審究者僅購買葉黃素膜錠費用部分及
    非財產上損害部分）。
二、被上訴人則以：伊於上開時間行經上開地點，適上訴人身體
    撞及伊，然上訴人不為道歉，反而態度囂張，口出挑釁之語
    ，雖其妻董愛珍予以制止，仍無法使其改變態度。伊一時氣
    憤，回頭質問上訴人為何犯錯不道歉。因上訴人仍不斷叫囂
    ，而推其一下，上訴人夫妻立刻出手拉扯毆打伊，因而發生
    推擠，旋又合力將伊推倒，壓制於地，共同毆打抓傷伊。伊
    因遭其二人壓制於地，無法閃避其二人抓打之不法侵害，為
    防衛自身權利，排除其等不法之侵害，始於混亂中出手反擊
    ，不慎造成其右眼受傷。如認伊之行為不構成正當防衛，而
    應負侵權行為損害賠償責任，則伊自僅應就上訴人當晚所受
    右眼眼挫傷、上眼瞼撕裂傷及鼻挫傷等傷害負賠償之責。況
    葉黃素係食物補充營養劑，而非醫療藥物，顯然非醫療上所
    必需，上訴人自不得請求購買葉黃素膜錠之費用349,324元
    。且上訴人就系爭損害之發生，顯然與有過失。而上訴人請
    求被上訴人賠償非財產上之損害金額，顯然過高等語置辯。
    並聲明：駁回上訴。
三、查兩造於上揭時地發生系爭事件，上訴人右眼及後腦勺遭受
    重擊，造成右眼角挫傷併次發性青光眼及上眼角撕裂傷、鼻
    挫傷、腦震盪等多處傷害，並於95年12日28日至國防醫學院
    三軍總醫院（下稱三軍總醫院）接受視網膜玻璃體手術及複
    雜經坦部玻璃體切除術等手術治療，96年6月20日醫師告知
    右眼矯正後視力僅剩0.6，且產生續發性白內障，須擇日開
    刀治療。其即於96年11月12日至三軍總醫院住院，進行白內
    障摘除及自費人工水晶體植入手術，97年2月16日回眼科複
    診，右眼矯正後視力僅剩0.4。(五)醫師告知上訴人右眼須按
    時用藥及門診追蹤，右眼視力日後可能持續惡化，有三總診
    斷證明書（見原審卷第11至15頁）、醫療費用單據影本（見
    原審卷第22至60頁）、三軍總醫院函（見原審卷第126頁）
    、長春診所診斷證明書（見原審卷第137頁）附卷可參，復
    為兩造所不爭執，堪信為真正。
四、上訴人主張被上訴人因上開侵權行為，應賠償其購買葉黃素
    膜錠費用349,524元及非財產上之損害賠償等語，則為被上
    訴人所否認，並以前詞置辯，是本院所應審究者核為：(一)被
    上訴人行為是否構成正當防衛？(二)上訴人得否請求其購買葉
    黃素膜錠費用?如可，其金額若干？(三)上訴人請求被上訴人
    再給付非財產上之損害638,437元，是否有據？
五、經查：
  (一)被上訴人行為尚不構成正當防衛：
    被上訴人固不否認上開出手傷及上訴人之情事，惟辯稱係出
    於正當防衛云云。按正當防衛必須對於現在不法之侵害始得
    為之，侵害業已過去，即無正當防衛可言。至彼此互毆，必
    以一方初無傷人之行為，因排除對方不法之侵害而加以還擊
    ，始得以正當防衛論。故侵害已過去後之報復行為，與無從
    分別何方為不法侵害之互毆行為，均不得主張防衛權。最高
    法院30年上字第1040號判例參照。查，依被上訴人所提出之
    偵訊筆錄所載，其於偵查中自稱：「…我們起爭執，我們就
    彼此互相推擠，對方二個人推我一個，二個人毆打我一個，
    我當然也有回手反抗，我有打張及董二人，我們打了約五分
    鐘…」（詳原審卷第113頁）等語，是依被上訴人上揭所述
    內容以觀，是否確為上訴人先行動手，已非明確。且縱係上
    訴人先行動手攻擊，惟兩造間純係偶發之行路間之肢體碰撞
    糾紛，是以縱係上訴人先出手攻擊，然上訴人是否仍有追打
    之繼續侵害存在，被上訴人是否為排除上訴人繼續侵害之防
    衛行為，而非基於報復之還擊，依當時之情狀，實屬無從認
    定，被上訴人復未能舉證以實其說，自難認被上訴人傷害上
    訴人之行為係防衛自己權利之合法行為。依上說明，被上訴
    人抗辯其係正當防衛云云，尚無足採。
  (二)上訴人得請求被上訴人賠償其購買葉黃素膜錠費用232,696
    元，但其請求被上訴人再賠償非財產上損害，為無理由：
    1.按因故意或過失不法侵害他人之權利者，負損害賠償責任
      。不法侵害他人之身體或健康者，對於被害人因此喪失或
      減少勞動能力或增加生活上之需要時，應負損害賠償責任
      。不法侵害他人之身體、健康、名譽、自由、信用、隱私
      、貞操，或不法侵害其他人格法益而情節重大者，被害人
      雖非財產上之損害，亦得請求賠償相當之金額。其名譽被
      侵害者，並得請求回復名譽之適當處分。民法第184條第1
      項、第193條第1項、第195條第1項分別定有明文。
    2.被上訴人固就其該當本件侵權行為之損害賠償責任一事不
      爭執，惟抗辯上訴人不得請求購買葉黃素膜錠之費用云云
      。但查「葉黃素」係食物補充營養劑，具視網膜保護作用
      ，以含量3.6mg為例，一日約需1至2粒，可以長期服用，
      此。有三軍總醫院98年3月18日院三醫勤字第0980003919
      號函附卷可佐（見原審卷第163頁）。依該函所示，葉黃
      素雖僅係食物補充營養劑，然其既具視網膜保護作用，而
      上訴人右眼矯正後視力僅剩0.2，無法回復，以後仍有可
      能發生視網膜剝離，機率有可能較常人為高，亦有三軍總
      醫院98年3月20日院三病歷字第0980004111號函附卷可憑
      （見原審卷第165頁），則上訴人主張服用葉黃素以避免
      情形惡化，殊難認非無必要。至前開三軍總醫院98年3月
      18日函示固僅記載葉黃素「可以長期服用」，然自其上下
      文以觀，尚難遽謂由此即可推論並無必要之意，是上訴人
      此部分之請求，應認有理由。
    3.查葉黃素膜錠60錠價格為855元（見原審卷第53頁），每
      日服用二錠，每年計須730錠共10,403元【（855/60）X73
      0=10403元，元以下四捨五入】。而上訴人為54年7月16日
      生，於95年11月19日車禍發生時為41歲，其住所為台北市
      ，則依95年台北市簡易生命表所示，上訴人尚有餘命40.1
      8年，依年別5%複式霍夫曼計算法（第一年不扣除中間利
      息），計得請求葉黃素購買費用為232,708元【其計算式
      為：[10403*22.00000000（此為應受扶養40年之霍夫曼係
      數）+10403*0.18*（22.00000000-00.00000000）]=232,
      708（小數點以下四捨五入）】。故上訴人請求被上訴人
      給付購買葉黃素膜錠費用，於232,708元之範圍為有理由
      ，逾此範圍則屬無據。
    4.上訴人主張其因被上訴人侵權行為，除身體受嚴重創傷外
      ，心理亦受更大之磨難及恐懼，原審審酌金額過低云云。
      惟審酌上訴人係世新工專畢業，現任職於軒達有限公司之
      業務員，月薪2萬元，已婚育有1子，現年11歲，為國小6
      年級生；被上訴人係高職畢業，離婚育有2子，長子就讀
      高職1年級，次子就讀國中3年級，任職於住商不動產，年
      薪約20餘萬元；是依兩造之身分、地位、經濟狀況、及被
      上訴人僅因行路間之肢體碰撞，即於上訴人配偶面前當場
      傷害上訴人，致上訴人右眼及後腦勺遭受重擊，造成多處
      傷害之侵權行為情節之輕重，認上訴人請求非財產上之損
      害賠償以36萬元為妥當，逾此數額之請求，即屬無據。原
      審審酌並無不當，上訴人主張被上訴人應再給付非財產上
      之損害638,437元，要無足取。
   (三)被上訴人另抗辯：就本件侵權行為之發生，上訴人與有過
     失。惟按雙方互毆乃雙方互為侵權行為，與雙方行為為損
     害之共同原因者有別，無民法第217條過失相抵原則之適用
     （參照最高法院68年臺上字第967號判例意旨）。本件事故
     既係兩造互毆，上訴人因而受傷，被上訴人應負賠償責任
     ，依上說明，被上訴人抗辯應適用民法第217條與有過失規
     定，即難憑採。
六、綜上所述，上訴人本於侵權行為法律關係，請求上訴人給付
    232,708元及自起訴狀繕本送達翌日即97年10月24日起算之
    法定遲延利息部分，為有理由，應予准許。逾此所為請求，
    為無理由，應予駁回。原審就上開應准許部分，為上訴敗訴
    之判決，並駁回其假執行之聲請，尚有未洽，上訴意旨求予
    廢棄改判，為有理由，爰由本院予以廢棄改判如主文第二項
    所示。至於上訴人之請求不應准許部分，原判決為上訴人敗
    訴之判決，並駁回其假執行之聲請，經核於法並無不合，上
    訴意旨求予廢棄改判，為無理由，應駁回其上訴。
七、本件事證已臻明確，兩造其餘主張與舉證，無一一論列之必
    要，併此敘明。
八、據上論結，本件上訴為一部有理由，一部無理由，依民事訴
    訟法第450條、第449條第1項、第79條，判決如主文。
中    華    民    國    99    年    6     月    15    日
                    民事第二庭
                        審判長法  官  吳謙仁
                              法  官  李瓊蔭
                              法  官  黃莉雲
正本係照原本作成。
不得上訴。
中    華    民    國    99    年    6     月    17    日
                              書記官  魏汝萍

司法院資訊處製作；財團法人民間司法改革基金會備份。
